【裁判字號】    96,訴,3399
【裁判日期】    970703
【裁判案由】    公保
【裁判全文】
臺北高等行政法院判決
                                     96年度訴字第03399號
                              .
原      告  乙○○民國78年.
            丙○○民國82年.
兼  共  同
法定代理人  甲○○
被      告  臺灣銀行股份有限公司
代  表  人  丁○○（董事長）
訴訟代理人  戊○○兼送達代收.
            庚○○
            己○○
上列當事人間因公保事件，原告不服銓敘部中華民國96年4 月27
日部訴決字第856 號訴願決定，提起行政訴訟。本院判決如下：
    主  文
原告之訴駁回。
訴訟費用由原告負擔。
    事  實
一、事實概要：緣原告甲○○係高雄縣大寮鄉山頂國民小學（下
    稱山頂國小）已故公教人員保險（以下簡稱公保）被保險人
    蔡素卿之配偶。本案係蔡素卿於民國（下同）95年9 月4 日
    亡故前，曾於95年8 月11日由山頂國小檢送公保現金給付請
    領書，連同高雄市立小港醫院（下稱小港醫院）95年7 月28
    日出具之殘廢證明書，向中央信託局股份有限公司（下稱中
    信局）請領公保殘廢給付標準表（下稱殘廢標準表）第15號
    全殘廢給付，惟因該殘廢證明書填載「蔡素卿係大小腦轉移
    性乳癌合併四肢癱瘓，於該院持續接受化療中」，中信局經
    向小港醫院查證並調閱其相關病歷，並委請諮詢專科醫師審
    視其相關病歷及前列資料後，以其與殘廢標準表第15號全殘
    廢標準（神經肌肉障礙必須經治療至少1 年）之規定不符，
    爰以95年11月17日中公總現字第09516603170 號函（下稱原
    處分）否准。原告甲○○不服，向銓敘部提起復審，惟被保
    險人為教師身分，無公務人員保障法之適用，改以訴願案受
    理，訴願經遭駁回，遂提起本件行政訴訟，並追加其子女乙
    ○○、丙○○為原告。
二、兩造聲明：
  (一)原告聲明求為判決：
    1.訴願決定及原處分均撤銷。
    2.被告應作成核付蔡素卿公保殘廢給付標準表15號全殘廢給
      付新臺幣943,650 元之行政處分。
    3.訴訟費用由被告負擔。
  (二)被告聲明求為判決：
    1.原告之訴駁回。
    2.訴訟費用由原告負擔。
三、兩造之主張：
甲、原告主張之理由：
一、因殘廢證明書填載「病因係大小腦轉移性乳癌合併四肢癱瘓
    」可見四肢癱瘓係乳癌所造成，自應以乳癌的醫治時間算起
    ，豈可自神經肌肉障礙的時間算起。
二、中信局公保處委請諮詢的專科醫師，是中信局公保處所聘請
    ，難怪會作出不專業的認定，偏袒中信局公保處。豈有審視
    病歷摘要，即可知被保險人的四肢活動自如。果真如此，置
    被保險人的主治醫師所開具的診斷書和殘廢證明書的公信力
    於何處？如果對於殘廢證明書，中信局公保處並不能盡信，
    只聽信所謂的專科醫師的認定，那麼何必要出具殘廢證明書
    才可申請殘廢給付，豈不自相矛盾。
乙、被告主張之理由：
一、按行政程序法第41條第1 項及第43條分別規定：「行政機關
    得選定適當之人為鑑定。」「行政機關為處分或其他行政行
    為，應斟酌全部陳述與調查事實及證據之結果，依論理及經
    驗法則判斷事實之真偽，並將其決定及理由告知當事人。」
    次按公教人員保險法（下稱公保法）第12條規定：「被保險
    人在保險有效期間，發生殘廢、養老、死亡、眷屬喪葬四項
    保險事故時，予以現金給付；其給付金額，以被保險人當月
    保險俸（薪）給為計算給付標準。」另按同法第13條規定：
    「被保險人發生傷害事故或罹患疾病，醫治終止後，身體仍
    遺留無法改善之障礙，符合殘廢標準，並經中央衛生主管機
    關評鑑合格地區醫院以上之醫院鑑定為永久殘廢者，按其確
    定成殘當月之保險俸（薪）給數額，依下列規定予以殘廢給
    付：．．．（第1 項）。前項所稱全殘廢、半殘廢、部分殘
    廢之標準，由主管機關訂定之（第2 項）。承保機關對請領
    殘廢給付之案件，得加以調查、複驗、鑑定（第3 項）。」
    又依殘廢標準表第15號規定：「神經肌肉障礙，經治療至少
    1 年，仍存有下列情形之一者：(1)半身不遂，不能行走者。
    (2)兩肢以上完全癱瘓者。」準此，被告辦理殘廢給付案件，
    均須依照上開規定審查，並非單憑殘廢證明書為據，合先敘
    明。
二、本案依所附公保殘廢證明書填載，被保險人蔡素卿係大小腦
    轉移性乳癌合併四肢癱瘓，95年7 月3 日住院，於該院持續
    接受化療中，惟該證明書中「殘廢症狀是否固定且治療終止
    」及「殘廢情形是否其他治療方法可以改善」等2 欄，皆填
    載「否」。經向出證之小港醫院查證並調閱其相關病歷，據
    該醫院95年10月23日函復略以，蔡素卿90年於婦幼醫院行左
    側乳房根除術，自94年6 月起發現腦部轉移，95年3 月發現
    腦轉移合併神經肌肉障礙，其治療期間尚未滿1 年。為期審
    慎，被告復委請諮詢專科醫師審視前列各項資料後表示，依
    該醫院95年6 月26日及95年9 月5 日出具之病歷摘要顯示，
    故蔡素卿於95年6 月8 日及95年7 月3 日兩次入院時，理學
    檢查皆顯示其四肢活動自如（病歷資料記載「Extremities
    ：freely movable」可稽。四肢：活動自如）。本案核與所
    請第15號全殘廢標準規定，神經肌肉障礙必須經治療至少1
    年及與(1)半身不遂，不能行走者，(2)兩肢以上完全癱瘓者之
    任一條件不符。是以，被告否准該項殘廢給付並無違誤。
三、又原告不服之原處分提起復審（應係訴願之誤），案經銓敘
    部96年3 月16日訴願審議委員會第23次審查會議中，囑被告
    就蔡素卿95年3 月之前於其他醫院是否有神經肌肉障礙之情
    形再予調查。經被告函請山頂國小補送蔡素卿95年3 月之前
    於其他醫院治療神經肌肉障礙之醫療診斷書及病歷摘要，復
    經山頂國小於96年4 月12日以山國人字第0960000591號函覆
    略以：「甲○○先生（即原告）無法提供故蔡女士95年3 月
    之前於其他醫院治療神經肌肉障礙之醫療診斷書及病歷摘要
    」，足見原告無法舉證以實其說，其說詞不足以採。
四、被告再委請諮詢專科醫師審視後表示，所附病歷未見95年3
    月前有四肢神經肌肉障礙之記載，且出具殘廢證明書之小港
    醫院95年10月23日高醫港秘字第0950001642號函覆略以，自
    94年6 月起發現腦部轉移，95年3 月發現腦轉移合併神經肌
    肉障礙。至於原告陳述書所載「94年6 月8 日發現腦部有轉
    移造成視力神經受損」，並非造成全殘廢第15號神經肌肉之
    障礙，足見蔡素卿於95年3 月以前並無神經肌肉障礙資料可
    資佐證。
五、又有關原告於行政訴訟起訴狀理由一所稱，四肢癱瘓係乳癌
    所造成，自應以乳癌的醫治時間起算乙節，查蔡素卿係申請
    殘廢標準表第15號關於「神經肌肉障礙」全殘廢之殘廢給付
    ，且小港醫院95年10月23日函已明確說明，蔡素卿神經肌肉
    障礙係自95年3 月始發生，是其至同年7 月10日公保殘廢證
    明書所載確定成殘日期止，治療期間確實未滿1 年。原告要
    求自乳癌醫治時間起算顯於法無據。
六、至於原告於行政訴訟起訴狀理由2 所稱，應以被保險人主治
    醫師開具公保殘廢證明書為主，不可依被告委請之專科醫師
    意見為主乙節，查依行政程序法第41條第1 項、第43條及公
    保法第13條第3 項之規定，承保機關對請領殘廢給付之案件
    ，得加以調查及鑑定。又查「公教人員保險殘廢證明書」第
    2 頁說明6 載明，本證明書須經承保機關查核與本保險法規
    相符後始為有效。查被告於公保被保險人提出各項給付申請
    時，須開始行政程序，並有上揭依職權調查證據之義務，且
    於遇有醫理上之諸疑義時，得以具有專業知識之第三人即專
    科醫師，陳述醫學上之意見以為證據，並非可單憑公保殘廢
    證明書為據。況被告係已依蔡素卿生前所提之公保殘廢證明
    書，並向出具殘廢證明書之小港醫院查證其病情及參酌該醫
    院檢送之病歷資料，復徵詢委請專科醫師之專業意見，經綜
    合審查後而為終局之核定，是被告所為處分洵於法有據，並
    無違誤。
    理  由
一、查本件原處分由中信局作成，惟該公司於96年7 月1 日與臺
    灣銀行合併，合併後名稱為「臺灣銀行股份有限公司」，亦
    奉考試院、行政院會銜公告指定由其辦理公保業務，故本件
    被告為臺灣銀行股份有限公司核無違誤。
二、按「被保險人在保險有效期間，發生殘廢、養老、死亡、眷
    屬喪葬四項保險事故時，予以現金給付；其給付金額，以被
    保險人當月保險俸（薪）給為計算給付標準。」、「被保險
    人發生傷害事故或罹患疾病，醫治終止後，身體仍遺留無法
    改善之障礙，符合殘廢標準，並經中央衛生主管機關評鑑合
    格地區醫院以上之醫院鑑定為永久殘廢者，按其確定成殘當
    月之保險俸（薪）給數額，依下列規定予以殘廢給付：．．
    ．二因疾病或意外傷害致成全殘廢者，給付30個月；半殘廢
    者，給付15個月；部分殘廢者，給付6 個月（第1 項）。前
    項所稱全殘廢、半殘廢、部分殘廢之標準，由主管機關定之
    （第2 項）。承保機關對請領殘廢給付之案件，得加以調查
    、複驗、鑑定（第3 項）。」公保法第12條、第13條定有明
    文。次依殘廢標準表第15號規定：「神經肌肉障礙，經治療
    至少1 年，仍存有下列情形之一者：(1)半身不遂，不能行走
    者。(2)兩肢以上完全癱瘓者。」是以，公保殘廢給付事件之
    審定，須被保險人之病情經醫治終止後，遺留無法改善之障
    礙，並經承保機關就當事人所主張之殘廢實際情況加以審查
    ；如確符合上開第15號殘廢給付標準（神經肌肉障礙，經治
    療至少1 年，且半身不遂不能行走者或兩肢以上完全癱瘓者
    者），始可據以發給殘廢給付，並非單憑殘廢證明書為據。
    且承保機關依公保法第13條第3 項規定對請領殘廢給付之案
    件得加以調查、複驗、鑑定，合先敘明。
三、本件原告之被繼承人蔡素卿前係任職山頂國小，蔡素卿於亡
    故前，曾經由山頂國小檢送公保現金給付請領書，連同小港
    醫院95年7 月28日出具之殘廢證明書，向中信局請領殘廢標
    準表第15號全殘廢給付之事實，有公保現金給付請領書、小
    港醫院出具之公保殘廢證明書、死亡證明書、現金給付案件
    查詢清單附原處分卷可參，並為兩造所不爭，自堪信為真正
    。原告主張依上揭殘廢證明書填載「病因係大小腦轉移性乳
    癌合併四肢癱瘓」可見四肢癱瘓係乳癌所造成，自應以乳癌
    的醫治時間算起，豈可自神經肌肉障礙的時間算起，故蔡素
    卿治療已符合1 年以上之請求標準，應符合上揭殘廢給付請
    領規定云云。被告則以蔡素卿95年3 月起發現腦部轉移合併
    神經肌肉障礙，治療尚未滿1 年，與殘廢標準表第15號全殘
    廢標準（神經肌肉障礙必須經治療至少1 年）之規定不符等
    語。故本院應審究者乃被告原處分否准原告請求蔡素卿殘廢
    標準表第15號全殘廢給付之請求是否有誤。
四、查據小港醫院開具之公保殘廢證明書略載，蔡素卿係小腦暨
    大腦多處轉移性乳癌合併四肢癱瘓，住院時間為95年7 月3
    日，於該院持續接受化療中；至於證明書內「殘廢症狀是否
    固定且治療終止」及「殘廢情形是否其他治療方法可以改善
    」2 欄，皆填載「否」等情，有該公保殘廢證明書附原處分
    卷可參。茲經中信局向小港醫院查證並調閱蔡素卿相關病歷
    ，經小港醫院函復略以，病患蔡素卿90年於婦幼醫院進行左
    側乳房根除術；自94年6 月起，發現腦部轉移；95年3 月發
    現腦部轉移合併神經肌肉障礙，治療尚未滿1 年等語，有上
    揭中信局函及小港醫院95年10月23日高醫港秘字第09500016
    42號函暨相關病歷資料附原處分卷可按。則依上揭蔡素卿就
    診醫院之相關資料顯示，本件被保險人蔡素卿係於95年3 月
    間始發現腦部轉移合併神經肌肉障礙，治療尚未滿1 年甚明
    。
五、次查，本件經中信局將蔡素卿上揭相關資料送請其專科醫師
    審查，其審查意見略以「95年10月23日高雄小港醫院回函，
    95年3 月發現腦轉移合併神經肌肉障礙，迨95年10月18日（
    95年7 月28日）治療未滿1 年；依95年6 月14日至同年月25
    日病歷摘要顯示其四肢活動自如。建議否准15號申請，建議
    其經治療滿1 年，乃有殘情再申報之」等語，有該審查意見
    附原處分卷可參。又稽之依小港醫院之出院病歷摘要顯示，
    蔡素卿於95年6 月8 日及95年7 月3 日兩次入院時，理學檢
    查皆顯示其四肢活動自如（病歷資料記載「Extr emities：
    freely movable」即四肢：活動自如），亦有小港醫院出院
    病歷摘要附原處分卷可按。顯見蔡素卿於本件申請時，其神
    經肌肉障礙之治療，確有未滿1 年之情形。
六、再查，中信局為期慎重，嗣再就「蔡素卿於95年3 月前有無
    前往其他醫院進行神經肌肉障礙之治療部分」查證；案經山
    頂國小查復略以，本案經會蔡素卿家屬（即原告甲○○）表
    示無法提供蔡素卿於95年3 月之前於其他醫院有神經肌肉障
    礙之醫療診斷書及病歷摘要，惟檢附陳述書1 份暨診斷證明
    書影本2 紙等語。茲經檢視上揭所附高雄市立聯合醫院出具
    之診斷證明書病名記載「乳癌術後合併肝、腦轉移」；醫師
    囑言記載「該員因上疾，視力模糊於94年6 月8 日入院，接
    受腦部電腦斷層檢查，並於94年6 月9 日出院。因上疾視力
    機能受損需他人照顧」等語；小港醫院出具之診斷證明書病
    名記載「乳癌併肝、腦、骨頭轉移」；醫師囑言記載「該員
    於95年7 月3 日入院，因上症造成中樞神經系統機能極度障
    礙，日常生活須他人扶助」等語，有上揭診斷證明書在卷可
    按，則依上揭診斷證明書亦無從認定蔡素卿就神經障礙之治
    療確有滿1 年之情形。且經中信局再將相關資料委請諮詢專
    科醫師審查，其審查意見略以「1.所附病歷未見95年3 月前
    ，有『腦移轉併神經肌肉』之記載或證明。2.95年10月18日
    小港醫院回函明確指出95年3 月起發現『腦轉移併神經肌肉
    障礙』。3.陳述書中所載『94年6 月8 日發現腦部有轉移，
    造成視力神經受損』，並非造成第15、34、55號之神經肌肉
    障礙所述之障礙」等語，有該審查意見附原處分卷可參，益
    證蔡素卿於本件申請時，就其神經肌肉障礙確治療未滿1 年
    無誤。
七、至原告主張蔡素卿殘廢係因腫瘤引起，自發現腫瘤已超過1
    年云云。惟查蔡素卿係申請殘廢標準表第15號關於「神經肌
    肉障礙」全殘廢之殘廢給付，且小港醫院上揭95年10月23日
    函業已說明蔡素卿之神經肌肉障礙係始自95年3 月，是迨95
    年7 月10日殘廢證明書所載確定成殘日期止，其治療確實未
    滿1 年。且依小港醫院95年6 月25日及95年9 月4 日出院病
    歷摘要確實記載，蔡素卿於95年6 月8 日及95年7 月3 日兩
    次入院時，理學檢查皆顯示其肢體部分確為活動自如等情，
    依此均難認蔡素卿就神經障礙治療確符合滿1 年以上之要件
    。至何時發現腫瘤核與何時開始治療顯然有別，原告主張蔡
    素卿發現腫瘤已超過1 年云云，縱屬實在，亦不足為本件有
    利之認定依據。另原告提出網路資料主張據小港醫院管理室
    回覆「Extremities ：freely movable」是代表病患肢體關
    節沒有受到限制，可自由彎曲，並不是代表被保險人本身有
    這個力量云云，並提出該網路資料1 紙在卷可按（參見本院
    卷第37頁）。然該網路資料僅係小港醫院管理室回復原告甲
    ○○之資料，並非蔡素卿之病歷資料，因此，本件仍以蔡素
    卿上揭相關病歷資料所載為準。且依小港醫院上揭函件確已
    顯示，蔡素卿之神經肌肉障礙始自95年3 月，距其為本件請
    求時，尚未治療滿1 年，確不符合該得請求之要件。且縱如
    該網路資料所載，病患因癌細胞轉移至大小腦，故影響肌力
    及活動功能，四肢本身並無缺陷等語屬實，亦難認當時蔡素
    卿確已達殘廢標準表第15號所規定之半身不遂，不能行走或
    兩肢以上完全癱瘓之全殘之情形。故原告所提上揭網路資料
    ，亦不足為其本件請求有利之認定。
八、再按行政程序法第36條及第41條第1 項分別規定：「行政機
    關應依職權調查證據，不受當事人主張之拘束，對當事人有
    利及不利事項一律注意。」、「行政機關得選定適當之人為
    鑑定。」又依公保法第13條規定訂立之殘廢標準表之立法結
    構，係以「身體障害狀態」之程度為基準，來區分殘廢之等
    級，被保險人症狀達於何種殘廢等級？被告須基於法定職權
    加以認定，並決定是否核發殘廢給付。此種殘廢等級之認定
    ，涉及醫理專業領域，非醫理專業人員無力負荷，公保法第
    13條第3 項因而規定承保機關對請領殘廢給付之案件，得加
    以調查、複驗、鑑定，故被告於審核保險給付案件時，為達
    「認定殘廢等級之目的」，除以被保險人或受益人檢附之資
    料、診斷書等書面資料予以審核外，如有必要，亦得另外徵
    詢專科醫師意見或實地派員訪查瞭解實情，以作為裁量之基
    礎，此即被告就殘廢等級之法定審核及認定職權。查中信局
    於本件申請時，係公保之保險人，於當事人向其提出公保各
    項給付申請時，中信局須開始行政程序，並有上揭依職權調
    查證據之義務，且於遇有醫理上之諸疑義時，得以具有專業
    知識之第三人即專科醫師，於行政程序中陳述關於特別法規
    或經驗定則之意見，而以其陳述，為證據之用。是中信局於
    行政程序中將有待進一步調查之案件，請其特約專科醫師陳
    述醫學上之意見，以為證據，於法尚無不合，並非可單憑殘
    廢證明書為據。況中信局係依蔡素卿之公保殘廢證明書、診
    斷證明書等，並就蔡素卿之相關病歷資料多次徵詢特約專科
    醫師之專業意見，經綜合審查後而為終局之核定，是其所為
    處分洵屬有據，並無不合。
九、綜上，本件經中信局查證結果，認蔡素卿所請，核與殘廢標
    準表第15號全殘廢標準規定，神經肌肉障礙必須經治療至少
    1 年及與(1)半身不遂，不能行走者，(2)兩肢以上完全癱瘓者
    ，之任一條件不符。據此，中信局以原處分否准原告申請殘
    廢標準表第15號之殘廢給付請求，徵諸前揭規定及說明，並
    無違誤；訴願決定予以維持，亦無不合。原告徒執前詞，訴
    請如聲明所示，為無理由，應予駁回。
據上論結，本件原告之訴為無理由，爰依行政訴訟法第98條第1
項前段、第104 條、民事訴訟法第85條第1 項前段，判決如主文
。
中    華    民    國    97    年    7     月    3     日
                   臺北高等行政法院第四庭
                             審判長法  官  陳國成
                                   法  官  李玉卿
                                   法  官  陳秀
上為正本係照原本作成。
如不服本判決，應於送達後20日內，向本院提出上訴狀並表明上
訴理由，如於本判決宣示後送達前提起上訴者，應於判決送達後
20日內補提上訴理由書（須按他造人數附繕本）。
中    華    民    國    97    年    7     月    3     日
                                   書記官  楊子鋒


司法院資訊處製作；財團法人民間司法改革基金會備份。
